【裁判字號】    99,訴,121
【裁判日期】    990811
【裁判案由】    商業會計法
【裁判全文】
臺灣高雄地方法院刑事判決               99年度訴字第121號
公  訴  人  臺灣高雄地方法院檢察署檢察官
被      告  乙○○
            丙○○
上一被告之
選任辯護人  盧俊誠律師
上列被告因違反商業會計法等案件，經檢察官提起公訴（98年度
偵字第29245 號），本院判決如下：
    主  文
乙○○公司負責人，公司應收之股款，股東並未實際繳納，而以
申請文件表明收足，處有期徒刑陸月，如易科罰金，以銀元參佰
元即新台幣玖佰元折算壹日；減為有期徒刑參月，如易科罰金，
以銀元參佰元即新台幣玖佰元折算壹日。
丙○○連續商業負責人，以明知為不實之事項，而填製會計憑證
，處有期徒刑壹年；減為有期徒刑陸月，如易科罰金，以銀元
佰元即新台幣玖佰元折算壹日。
    事  實
一、乙○○為址設高雄市苓雅區○○○路141 號「旭東資訊有限
    公司」（下稱旭東公司）之登記負責人，為公司法規定之負
    責人，亦為商業會計法第4 條所指之商業負責人，旭東公司
    之登記資本額為新臺幣（下同）500 萬元。其明知公司申請
    設立登記時，每位股東均應實際繳納股款，不得僅以申請文
    件表明收足，而未收取足額股款，竟基於違反公司法、商業
    會計法、使公務員登載不實之犯意，委託不詳記帳業者向金
    主借款500 萬元，於民國93年2 月4 日以乙○○名義，現金
    存入旭東資訊有限公司籌備處安泰銀行前金分行0000000000
    0000號帳戶，以充作乙○○已繳納其出資額，再由正中聯合
    會計師事務所之不詳員工，將上述帳戶存摺影本充作股款收
    足證明，並製作不實之旭東公司存款500 萬元之股東繳納股
    款明細表及資產負債表，再利用不知情之會計師梅伯龍於93
    年2 月5 日出具表明股東股款已經收足之旭東公司設立登記
    資本額查核報告書，完成公司法第7 條授權會計師查核簽證
    資本額之作業後，旋於同年2 月6 日，將上述旭東公司帳戶
    內之500 萬元轉出，匯入林君治於上海銀行高雄分行000000
    00000000號之帳戶內，而未用於旭東公司之經營。嗣於同年
    2 月12日由正中會計事務所之梅伯龍填製旭東公司設立登記
    申請書，連同上述各種報表，以上述旭東公司存摺影本、資
    產負債表之財務報表及公司設立登記資本額查核報告書等申
    請文件，表明旭東公司應收股款均已收足，向主管機關高雄
    市政府建設局申請設立登記，使不知情之高雄市政府建設局
    承辦公務員形式審查後認為要件業已具備，而於93年2 月12
    日核准設立登記，並登載於職務上所掌之公司登記簿，足以
    生損害於主管機關對於公司管理之正確性。
二、丙○○自93年8 月間起，擔任旭東公司之登記負責人，為公
    司法規定之負責人，亦為商業會計法第4 條所指之商業負責
    人，與丁○○、陳秉聖（原名陳信志，2 人均另行移送併辦
    臺灣臺南地方法院審理）、甲○○（業經臺灣臺南地方法院
    以96年度訴字第1179號判處有期徒刑3 年，減為有期徒刑1
    年6 月確定）均明知旭東公司並未實際銷貨予附表一所示之
    佳樂電機有限公司等4 家公司，竟共同基於填製不實會計憑
    證及幫助他人逃漏稅捐之概括犯意聯絡，自93年9 月間起至
    94年4 月間止，由丙○○擔任旭東公司之人頭負責人，甲○○實際主導業務，丁○○負責會計作業，且丁○○、陳秉聖
    提供渠等開立之彰化銀行台南分行帳號00000000000000號、
    00000000000000號之帳戶，供旭東公司製作不實之資金往來
    匯款紀錄，以掩飾未有實際交易之事實，共虛偽開立不實統
    一發票46張，交付予如附表一所示之佳樂電機有限公司等4
    家公司，金額共計22,791,530元，幫助佳樂電機有限公司等
    4 家公司逃漏營業稅共計1,139,579 元。
三、案經財政部臺灣省南區國稅局函請臺灣高雄地方法院檢察署
    檢察官偵查起訴。
    理  由
一、證據能力部分：
    卷附證據資料，其中各項言詞或書面傳聞證據部分，縱無刑
    事訴訟法第159 條之1 至第159 條之4 或其他規定之傳聞證
    據例外情形，惟檢察官、被告及辯護人於本院審理中均明示
    同意列為證據，經本院審酌上開證據之取得過程並無瑕疵，
    又與待證事實具有關聯性，證明力亦非明顯過低，採為本案
    證據具有適當性，依刑事訴訟法第159 條之5 第1項 規定，
    得為證據。
二、犯罪事實一部分，業據被告乙○○於本院審理中坦承不諱，
    並有營業人（旭東資訊有限公司）設立登記查簽表、旭東資
    訊有限公司設立登記表、旭東資訊有限公司查核報告書（含
    委託書、股東繳納股款明細、資產負債表、銀行存摺）、安
    泰商業銀行前金分行97年3 月10日安前作字第09760000120
    號函（含乙○○開戶資料及存提明細）、玉山銀行七賢分行
    97年4 月15日玉山七賢字第08041003號函各1 份及高雄市政
    府建設局第二科旭東資訊有限公司案卷（國稅卷第72-82 頁
    、第83-90 頁、第469-472 頁、第472-477 頁、第478-480
    頁）在卷可稽。是被告乙○○之任意性自白核與事實相符，
    洵堪採為論罪科刑之依據。被告乙○○上開犯行，堪以認定
    。
三、訊據被告丙○○固不否認其有擔任過旭東公司之負責人，惟
    矢口否認有何違反商業會計法之犯行，並辯稱：我雖然是公
    司的登記負責人，但我都不知道這間公司在做什麼，因為我
    人都在印尼，實際上在處理公司業務的人是己○○云云。辯
    護人並以：本件被告只認識己○○，當初也是想要跟己○○
    一起設立公司，並不認識本案其他共犯，這從被告在本件公
    司移轉的文件上都沒有簽名、蓋印就可以看出，不知道為何
    後來己○○會與甲○○等人開立不實發票，被告雖身為公司
    名義負責人，但對於公司經營全然不知，也無參與，應屬無
    罪等語，為被告丙○○辯護。經查：
（一）旭東公司向稅捐稽徵處領取統一發票使用後，自93年11月
      起至94年4 月止，與附表一所示之公司並無實際交易，卻
      連續多次填製內容虛偽不實之會計憑證即統一發票共46紙
      ，合計銷售額新臺幣22,791,530元，並提供此等不實統一
      發票予附表一所示佳樂電機有限公司等營業人充當進項憑
      證使用，嗣如附表一所示佳樂電機有限公司依營業稅法之
      規定申報營業稅時，即將上開不實發票用以申報扣抵銷項
      金額及稅額；佳樂電機有限公司等4 名營業人，基此逃漏
      營業稅總計1,139,579 元等情，為被告所不爭執，核與證
      人甲○○於偵詢中之證述大致相符，並有財政部臺灣省南
      區國稅局案情分析表、旭東資訊有限公司彰化銀行苓雅分
      行交易明細、丁○○彰化銀行台南分行交易明細、陳信志
      （更名陳秉聖）彰化銀行台南分行交易明細、旭東公司93
      年10月自94年4 月之營業人銷售額與稅額申報書（401 表
      ）、法務部調查局嘉義市調查站95年12月20日嘉市犯字第
      09500031380 號函、旭東公司營業稅年度資料查詢、專案
      申請調檔統一發票查核名冊、清單、營業人取得虛設行號
      旭東公司不實統一發票派查表及專案申請調檔統一發票查
      核名冊、清單、佳樂電機有限公司營業稅稅籍資料查詢作
      業、財政部臺灣省北區國稅局新莊稽徵所97年2 月21日北
      區國稅新莊三字第0971003760號函、財政部臺灣省北區國
      稅局三重稽徵所96年4 月25日北區國稅三重三字第096000
      2300號函、弘昌國際股份有限公司營業稅稅籍資料查詢作
      業及營業稅年度資料查詢、連天光電股份有限公司營業稅
      稅籍資料查詢作業及營業稅年度資料查詢、97年2 月28日
      房東訪查表及姚子言戶籍謄本資料、房屋稅名地資料線上
      查詢、現場勘驗紀錄表、財政部臺灣省南區國稅局營利事
      業受僱員工訪查表、財政部臺灣省南區國稅局談話紀錄表
      、財政部臺灣省南區國稅局營利事業稅務代理人訪查表、
      統一發票管制建檔、營業人暨扣繳單位統一編號查詢、營
      業稅媒體申報聯繫事項維護作業及稅務代理人訪查表、彰
      化銀行苓雅分行96年7 月6 日彰苓字第0960 095號函、旭
      東資訊有限公司彰化銀行苓雅分行（帳號00000000000000
      號）交易分析、匯入匯款明細表及傳票影本、臺灣銀行安
      平分行97年3 月17日安平營字第09750005851 號函、玉山
      銀行中崙分行97年3 月13日玉山中崙字第08031302號函、
      彰化銀行台南分行97年4 月1 日彰南字第09 70725號函、
      丁○○彰化銀行台南分行（帳號0000000000 0000 號）分
      析表、提款交易明細查詢表、傳票、陳信志（更名陳秉聖
      ）彰化銀行台南分行（帳號00000000000000號）分析表、
      開戶資料、交易明細、提款交易明細查詢表、傳票、財政
      部臺灣省南區國稅局98年11月19日南區國稅審四第098004
      6713號函各1 份及彰化銀行傳票共42張（國稅卷第1-6 頁
      、第7-8 頁、第9 頁、第10頁、第20-71 頁、第91-96 頁
      、第97-100頁、第101-102 頁、第106-111 頁、第156-15
      7 頁、第158-163 頁、第164 頁、第165-185 頁、第192-
      214 頁、第215-218 頁、第219-222 頁、第223-225 頁、
      第227-233 頁、第236 頁、第237-239 頁、第250-255 頁
      、第261-262 頁、第266-267 頁、第268-274 頁、第275-
      314 頁、第318-359 頁、第315-317 頁、第337 頁、第36
      1-362 頁、第363-404 頁、第405 頁、第411 頁、第413
      頁第416-443 頁、第444-467 頁，他字卷第12 8-130頁）
      在卷可參。是旭東公司於93-94 年間並無對外實際營業，
      亦無被保險人名冊資料，該公司之資金往來均由丁○○、
      陳秉聖自其等開立之彰化銀行帳戶轉匯，製造假交易之情
      形。而旭東公司既無實際對外營業，自無可能與如附表一
      所示之公司為實際交易行為，故旭東公司所開立之統一發
      票顯屬不實，自堪認定。
（二）被告丙○○及其辯護人雖持前詞置辯，惟被告丙○○於本
      院準備程序中自承：我家在93年的時候遭竊，旭東公司的
      文件跟公司的大小章都被人家偷走等語（本院卷第14頁、
      第18頁）。可見被告於擔任旭東公司負責人後，確係持有
      旭東公司進行申領發票及變更登記業務時所需使用之大小
      章。而衡情，公司對外開立發票、從事交易，對內製作財
      務報表、會計憑證，舉凡以公司名義所製作之文書，均需
      蓋印公司大小章，是公司大小章多由公司負責人或從事會
      計事務之人所保管，一般公司職員非執行公司核心業務，
      實無可能取得公司大小章，更遑論與公司經營無涉之人。
      則被告丙○○身為旭東公司負責人，又持有旭東公司大小
      章，旭東公司若欲以公司名義製作文書，顯然必須經過被
      告丙○○之同意，由其蓋印公司大小章，是其對於旭東公
      司之實際經營，要無不知之理。再參以卷附旭東公司設立
      登記表，可見被告丙○○於93年8 月17日經高雄市政府准
      許變更為旭東公司之負責人，94年3 月24日又變更丙○○
      之印鑑（即俗稱之小章），旭東公司之印鑑（即俗稱之大
      章）並無變更之情（國稅卷第75頁、第78頁），可見旭東
      公司於本件開立發票與佳樂電機有限公司等營業人時，公
      司大小章仍在被告丙○○之保管之中，其公司大章於變更
      印鑑時，均與先前之印鑑同一，並無遺失之情形。則被告
      丙○○前開所稱，擔任旭東公司負責人後，其公司之大小
      章均由其負責保管，因其將公司大小章置放於家中而遭竊
      ，不知印章之後流落何處等語，核與實情不符，無足可採
      。
（三）按共同正犯之意思聯絡，原不以數人間直接發生者為限，
      即有間接之聯絡者，亦包括在內。如甲分別邀約乙、丙犯
      罪，雖乙、丙間彼此並無直接之聯絡，亦無礙於其為共同
      正犯之成立（最高法院77年度臺上字第2135號判例意旨參
      照）。查證人甲○○於偵詢中證稱：我交代丁○○幫我對
      開發票的公司作資金流程，實際上與該公司並無交易，不
      實的統一發票都是我開的，匯款單的部分是丁○○寫的等
      語（他字卷第128-130 頁）。可見旭東公司與其他未實際
      交易之公司間的資金往來，均由丁○○負責以假交易之方
      式處理。參以證人丁○○於偵詢中證稱：我不認識丙○○
      ，印象中沒有把帳戶資料借給別人使用過，我是在甲○○
      開立的余來成企業有限公司工作，沒有聽過旭東公司，也
      沒有跟旭東公司往來過，因為甲○○的要求，所以我有時
      候會把帳戶交給甲○○使用，由甲○○交現金給我，我把
      錢存入我的帳戶，隔天再把錢領出來給甲○○，甲○○好
      像有欠銀行錢，所以沒有帳戶；因為甲○○要我找比較可
      靠的人借帳戶，而且還要不同的銀行來製造資金流程，我
      就想到我在夜市認識的陳秉聖，就跟他借帳戶來使用等語
      （他字卷第63-66 頁、第86頁）。可見丁○○僅因甲○○
      之要求，遂提供自己開立之彰化銀行帳戶，供甲○○使用
      ，且其明知甲○○有在從事買賣發票之業務，必須使用其
      帳戶製造資金往來假象，以免因資金都在同一個帳戶中流
      轉而遭查緝，其既知悉上情，仍提供帳戶予甲○○使用，
      並自甲○○處取得薪資，其等間自有共犯關係無訛。再證
      人陳秉聖於偵詢中證稱：我本名為陳信志，我有彰化銀行
      台南分行的戶頭，現在都還在使用中，用來存錢、提款、
      轉帳，曾經將這個銀行帳戶借給丁○○使用，因為我跟她
      是認識很久的朋友，當時她沒有跟我說借用的原因，只是
      因為我也沒有在使用該帳戶，所以我就將帳戶的存摺、印
      章借給她，也沒有去過問她使用的目的等語（他字卷第37
      頁、第65-66 頁、第145 頁）。惟衡情，銀行帳戶為個人
      隱密之資料，且於我國開立銀行帳戶，並無特殊資格要求
      限制，若有使用銀行帳戶之需求，僅需自行開戶即可，實
      無需商借他人帳戶使用之可能，而依證人陳秉聖所述，其
      與丁○○係在夜市中認識很久的朋友，卻對於丁○○商借
      其銀行帳戶使用之目的、動機，均不瞭解，也不過問，實
      有可疑；況陳秉聖前稱：因為我沒有在使用這個帳戶，所
      以借給丁○○使用等語；又稱：我這個帳戶現在還在使用
      中，用來存提款、轉帳等語，則其究竟有無使用該帳戶，
      亦非無疑。而陳秉聖在未詢問或瞭解丁○○商借帳戶之使
      用目的下，即出借其銀行帳戶供丁○○使用，已有放任該
      銀行帳戶供作他人不法使用之不確定犯意，則其與丁○○
      間，就出借彰化銀行帳戶供聚鎰公司為不法使用之犯行，
      自有犯意聯絡及行為分擔無訛。而被告丙○○雖一再辯稱
      ，旭東公司實際負責人應為己○○，其對於旭東公司之經
      營模式全然不知云云。惟依前開證人所述，旭東公司之實
      際負責人應為甲○○，而被告丙○○持有旭東公司大小章
      ，顯有實際支配旭東公司經營之情形，對於旭東公司之經
      營狀態顯難有謂不知之理，是其與旭東公司之實際負責人
      甲○○間顯為共犯關係。揆諸前開判例意旨，雖被告丙○○與丁○○、陳秉聖間並無直接犯意聯絡，惟其等既有間
      接聯絡，仍應論以共同正犯。
（三）再被告丙○○雖辯稱：實際經營旭東公司的人是己○○，
      我都請他幫忙處理事情，但他做了什麼，我都不知道云云
      。惟經本院合法傳拘己○○，均無從尋獲其到庭作證，則
      此人是否確係被告丙○○所述之人？實情是否確如被告所
      辯？尚無從認定。自難單憑被告空言所辯，即為對其有利
      之認定。
（四）綜上，被告丙○○所為之犯行，事證明確，堪以認定，應
      依法論科。
四、新舊法比較：被告2 人於行為後，法律業經修正並施行，爰
    分述如下：
（一）商業會計法部分：
      商業會計法第71條原規定：「商業負責人、主辦及經辦會
      計人員或依法受託代他人處理會計事務之人員有左列情事
      之一者，處5 年以下有期徒刑、拘役或科或併科新臺幣15
      萬元以下罰金」，於95年5 月24日修正為：「商業負責人
      、主辦及經辦會計人員或依法受託代他人處理會計事務之
      人員有下列情事之一者，處5 年以下有期徒刑、拘役或科
      或併科新臺幣60萬元以下罰金」，並於95年5 月26日生效
      施行，亦即原罰金刑由新臺幣15萬元提高為新臺幣60萬元
      ，比較結果，修正後之規定並非較有利於行為人，依刑法
      第2 條第1 項前段規定，本件應適用行為時法即修正前之
      規定。
（二）刑法部分：
   1、罰金刑部分：刑法第33條第5 款關於罰金之規定，已由「
      一元（新台幣3 元）以上」修正為「新台幣一千元以上，
      以百元計算之」。而正犯所犯稅捐稽徵法第43條、刑法第
      215 條條文雖未修正，惟其均有科罰金之規定，經比較修
      正前、後關於科處罰金刑之最低刑度規定，自應以被告行
      為時之修正前法律較有利於被告。
   2、牽連犯部分：修正前刑法第55條係規定：「一行為而觸犯
      數罪名，或犯一罪而其方法或結果之行為犯他罪名者，從
      一重處斷。」而修正後則規定：「一行為而觸犯數罪名者
      ，從一重處斷。但不得科以較輕罪名所定最輕本刑以下之
      刑。」修正後刪除牽連犯之規定，而論以數罪，經比較新
      舊法之結果，以被告行為時之修正前法律較有利於被告。
   3、連續犯部分：刑法第56條連續犯部分原規定：「連續數行
      為而犯同一之罪名者，以一罪論。但得加重其刑至2 分之
      1 。」刑法修正後，將該條刪除，即應就原連續犯之數行
      為，依刑法第51條之規定分論併罰。比較新舊法結果，自
      以修正前刑法第56條連續犯之規定對被告較為有利。
   4、又刑法第31條第1 項雖有修正，但僅屬文字修正，法律效
      果亦無不同，至於增訂但書「得減輕其刑」，係指無商業
      負責人身分之記帳業者，得減輕其刑，與本案被告無涉，
      附此說明。
（三）綜上，依法律變更比較適用所應遵守之「罪刑綜合比較原
      則」及「擇用整體性原則」，自應整體適用修正前商業會
      計法及修正前刑法之規定，較有利於被告。
五、論罪部分：
（一）按參酌公司法第7 條、第9 條第4 項於90年11月12日修法
      意旨，公司法第412 條第2 項、第419 條第2 項之刪除意
      旨，及91年3 月6 日訂定之「公司申請登記資本額查核辦
      法」第2 條、第8 條第2 項、第9 條第2 項立法意旨，修
      正後之公司法，除縮小第7 條之範圍外，並將「公司申請
      設立、變更登記之資本額」事項，改由會計師負責查核簽
      證，及將應派員檢查等相關規定刪除。是行為人於公司法
      修正後辦理公司登記事項，如有明知為不實之事項，而使
      公務員登載於職務上所掌之公文書，足以生損害於公眾或
      他人者，即有刑法第214 條之適用（最高法院96年度第5
      次刑事庭會議決議意旨參照）。又公司負責人明知公司應
      收之股款，股東並未實際繳納，而以申請文件表明收足，
      使公務員登載於職務上所掌之公文書，足以生損害於公眾
      或他人，所犯公司法第9 條第1 項前段及刑法第214 條兩
      罪，就行為人而言，僅有自然行為概念之一行為，且係基
      於一個意思決定為之，自應評價為一個犯罪行為。又刑法
      第214 條之罪係在保護一般公共信用，除行為人已為不實
      之申請外，尚待該管公務員將之登載於職務上所掌之公文
      書，始足成立；至於公司法第9 條第1 項前段之罪，係在
      防止虛設公司及防範經濟犯罪，只要行為人提出不實之申
      請，即足成立，不以該管公務員已登載於職務上所掌之公
      文書為必要。二者之犯罪構成要件並不相同，屬一行為觸
      犯數罪名之想像競合犯，應依刑法第55條之規定，從較重
      之公司法第9 條第1 項前段處斷（最高法院96年度第7 次
      刑事庭會議決議意旨參照）。
（二）復按資產負債表乃商業會計法第28條第1 項第1 款所列之
      財務報表，而商業負責人、主辦及經辦會計人員或依法受
      託代他人處理會計事務之人員以虛列股本之不正當方法，
      使公司或行號之資產負債表發生不正確之結果，應成立商
      業會計法第71條第5 款之罪。次按統一發票乃證明事項之
      經過，而為造具記帳憑證所根據之原始憑證，屬商業會計
      法第15條所指之商業會計憑證，商業負責人如明知為不實
      之事項，而開立不實之統一發票，係犯商業會計法第71條
      第1 款之以明知為不實之事項而填製會計憑證罪，該罪為
      刑法第215 條業務上登載不實文書罪之特別規定，依特別
      法優於普通法之原則，自應優先適用，無論以刑法第215
      條業務上登載不實文書罪之餘地（最高法院92年度臺上字
      第6792號、94年度臺非字第98號判決要旨參照）。
（三）查被告乙○○為旭東公司之設立登記負責人，自屬公司法
      第8 條之負責人，亦為商業會計法第4 條規定之商業負責
      人，其明知旭東公司應收之股款並未實際繳納，而於93年
      2 月4 日以其名義匯款500 萬元至旭東公司在上開安泰銀
      行前金分行帳戶內辦理驗資之用（旋於同年2 月6 日提領
      一空），並委託正中會計事務所不知情之會計師梅伯龍，
      持上開存摺影本、存款交易明細及股東繳納股款明細表，
      據以製作不實之資產負債表、查核報告表書等申請文件，
      表明旭東公司應收股款均已收足，再於各項會計報表上蓋
      用旭東公司及乙○○印章後，向主管機關高雄市政府建設
      局提出申請，使該管承辦公務員形式審查後認為要件業已
      具備，而於93年2 月12日核准設立登記，並登載於職務上
      所掌之公司登記簿，足以生損害於主管機關對於公司管理
      之正確性。是核被告乙○○所為，係犯公司法第9 條第1
      項前段之未繳納股款罪、修正前商業會計法第71條第5 款
      之利用不正方法致使財務報表發生不實結果罪及刑法第21
      4 條使公務員登載不實罪。被告乙○○利用不知情之會計
      師梅伯龍製作不實之資產負債表、試算表、查核報告表書
      等申請文件，表明旭東公司應收股款均已收足，再於各項
      會計報表上蓋用旭東公司及被告乙○○印章後，由該會計
      師向主管機關高雄市政府建設局提出設立登記申請，使該
      管承辦公務員形式審查後認為要件業已具備，將之登載於
      職務上所掌之公司登記簿，而遂行本案犯行，就利用不知
      情之會計師部分，為間接正犯。再被告乙○○所為犯罪事
      實一上開3 罪，就行為人而言，僅有自然行為概念之一行
      為，且係基於一個意思決定為之，自應評價為一個犯罪行
      為，屬一行為觸犯數罪名之想像競合犯，均應依刑法第55
      條之規定，從重論以公司法第9 條第1 項前段之未繳納股
      款罪。
（四）被告丙○○未依實際交易情形，共同填製如附表所示與實
      際交易經過不符之統一發票，交付如附表所示公司，幫助
      如附表所示公司逃漏稅捐，核其就犯罪事實二所為，係犯
      修正前商業會計法第71條第1 款填製不實會計憑證【該罪
      為刑法第215 條業務上登載不實文書罪之特別規定，自應
      優先適用，無再論以刑法第215 條業務上登載不實文書罪
      】、稅捐稽徵法第43條第1 項之幫助逃漏稅捐罪。被告丙○○與丁○○、陳秉聖、甲○○就犯罪事實二部分，有犯
      意聯絡及行為分擔，雖丁○○、陳秉聖、甲○○不具商業
      負責人之身分，但依刑法第31條第1 項之規定，仍應成立
      共同正犯。被告丙○○就犯罪事實二先後多次填製不實會
      計憑證罪、幫助逃漏稅捐罪之犯行，均時間緊接，所犯構
      成要件均相同，顯均係基於概括之犯意反覆所為，應各依
      廢止前刑法第56條連續犯之規定，各以一罪論，並加重其
      刑。又被告丙○○就犯罪事實二所犯填製不實會計憑證罪
      、幫助逃漏稅捐罪2 罪間，有方法、結果之牽連犯關係，
      應依修正前刑法第55條之規定，從一重之填製不實會計憑
      證罪論處。
六、科刑部分：
（一）爰審酌被告乙○○明知旭東公司股東未收取任何股款，僅
      以存入公司帳戶受檢查驗後隨即提領一空之方式，製作不
      實之財務報表虛列股款申請設立登記，妨害主管機關對公
      司監督的正確性，所為非是，惟念被告乙○○犯後已坦承
      犯行，態度尚可，且前無犯罪紀錄，此有臺灣高等法院被
      告前案紀錄表可佐，素行尚佳；被告丙○○擔任旭東公司
      之負責人，與丁○○、陳秉聖、甲○○等人共同虛開旭東
      公司之發票，助長如附表所示之營業人以不正方法逃漏稅
      捐之經濟犯罪，幫助開立之統一發票有46張，藉此逃漏稅
      捐金額高達113 萬9, 579元，嚴重妨害租稅公平，妨礙稅
      捐機關課稅管理之正確性及公平性，所為實有不該，且犯
      後始終否認犯行，難認已有悔意，並斟酌其等犯罪動機、
      目的、手段及所生損害等一切情狀，分別量處如主文所示
      之刑。
（二）又95年7 月1 日刑法修正施行前刑法第41條第1 項前段規
      定：「犯最重本刑為5 年以下有期徒刑以下之刑之罪，而
      受6 個月以下有期徒刑或拘役之宣告，因身體、教育、職
      業、家庭之關係或其他正當事由，執行顯有困難者，得以
      1 元以上3 元以下折算1 日，易科罰金。」，而被告行為
      時之易科罰金折算標準，依95年7 月1 日修正條文施行前
      罰金罰鍰提高標準條例第2 條前段之規定（該條業經總統
      於95年5 月17日公布刪除，並自95年7 月1 日失效），就
      其原定數額提高為100 倍折算1 日，則被告行為時之易科
      罰金折算標準，應以銀元100 元至300 元折算1 日，經折
      算為新臺幣後，係以新臺幣300 元至900 元折算為1 日；
      惟修正後之刑法第41條第1 項前段則規定：「犯最重本刑
      為5 年以下有期徒刑以下之刑之罪，而受6 個月以下有期
      徒刑或拘役之宣告者，得以新臺幣1,000 元、2,000 元或
      3,000 元折算1 日，易科罰金。」，比較修正前後之易科
      罰金折算標準，依刑法第2 條第1 項前段之規定，應適用
      修正前刑法第41條第1 項前段及修正前罰金罰鍰提高標準
      條例第2 條前段之規定定其易科罰金之折算標準，對被告
      2 人較為有利。
（三）再中華民國96年罪犯減刑條例於96年7 月16日公布施行，
      本件被告2 人犯罪時間均於96年4 月24日以前，又無該減
      刑條例第3 條所列各款及第5 條規定不得減刑之情形，爰
      依該減刑條例第2 條第1 項第3 款、第7 條、第9 條之規
      定，減其宣告刑2 分之1 ，並均諭知易科罰金之折算標準
      。
七、不另為無罪之諭知部分：
    公訴意旨雖認詠莉公司虛賣統一發票予如附表二所示之公司
    ，有幫助該公司逃漏稅捐之情，惟按行為人為虛設行號販賣
    統一發票牟利，於虛設之公司辦理設立登記後，據以領取該
    虛設公司之統一發票，嗣再將該虛設公司所領取實際並無交
    易事實之統一發票，連續售予需要進項憑證抵銷銷項稅額之
    公司資以牟利，即係以不正當方法幫助購買發票者逃漏營業
    稅及營利事業所得稅。至行為人為製造該虛設公司確有營業
    假象，乃與其餘虛設公司行號彼此間對開發票，或自有實際
    營業而無實際銷售貨物或勞務之公司取得發票之情形，因該
    虛設公司並無實際營業行為，要無逃漏稅捐之情形，且實際
    有營業行為之公司開立發票予虛設公司行號，亦無幫助逃漏
    稅捐可言（最高法院99年度台非字第70號判決意旨參照）。
    查如附表二所示之公司皆為虛設行號，並無實際進、銷貨之
    事實等情，有97年12月30日財政部臺灣省南區國稅局台南市
    刑事案件移送書、財政部臺灣省南區國稅局98年11月19日南
    區國稅審四第0980046713號函（國稅卷第186-191 頁，審訴
    卷第11-16 頁）在卷可憑，是如附表二所示之公司既為無實
    際營業行為之虛設行號，即無逃漏營業稅問題，被告之行為
    ，自不能以幫助他人逃漏稅捐罪責相繩，本應為無罪之諭知
    ，惟此部分若成立犯罪，與前開幫助他人逃漏稅捐部分有同
    一行為之事實上一罪關係，故爰不另為無罪之諭知。
據上論斷，應依刑事訴訟法第299 條第1 項前段，公司法第9 條
第1 項前段，修正前商業會計法第71條第1 款、第5 款、稅捐稽
徵法第43條第1 項，刑法第11條前段、第2 條第1 項前段、第31
條第1 項、第214 條，修正前刑法第55條、第56條、第41條第1
項前段，刑法施行法第1 條之1 ，修正前罰金罰鍰提高標準條例
第2 條，現行法規所定貨幣單位折算新臺幣條例第2 條，中華民
國九十六年罪犯減刑條例第2 條第1 項第3 款、第7 條、第9 條
，判決如主文。
本案經檢察官戊○○到庭執行職務。
中    華    民    國    99    年    8     月    11    日
                刑事第十二庭  審判長法  官  黃建榮
                                    法  官  王品惠
                                    法  官  楊珮瑛
以上正本證明與原本無異。
如不服本判決應於收受送達後10日內向本院提出上訴書狀，並應
敘述具體理由；如未敘述上訴理由者，應於上訴期間屆滿後20日
內向本院補提理由書（均須按他造當事人之人數附繕本）「切勿
逕送上級法院」。
中    華    民    國    99    年    8     月    17    日
                                    書記官  郭南宏
附錄本件論罪科刑法條全文
修正前商業會計法第71條
商業負責人、主辦及經辦會計人員或依法受託代他人處理會計事
務之人員有左列情事之一者，處五年以下有期徒刑、拘役或科或
併科新臺幣十五萬元以下罰金：
一、以明知為不實之事項，而填製會計憑證或記入帳冊者。
二、故意使應保存之會計憑證、帳簿報表滅失毀損者。
三、意圖不法之利益而偽造、變造會計憑證、帳簿報表內容或撕
    毀其頁數者。
四、故意遺漏會計事項不為記錄，致使財務報表發生不實之結果者。
五、其他利用不正當方法，致使會計事項或財務報表發生不實之
    結果者
稅捐稽徵法第43條第1項
（教唆或幫助逃漏稅捐等之處罰）
教唆或幫助犯第四十一條或第四十二條之罪者，處三年以下有期
徒刑、拘役或科新台幣六萬元以下罰金。
中華民國刑法第214條
（使公務員登載不實罪）
明知為不實之事項，而使公務員登載於職務上所掌之公文書，足
以生損害於公眾或他人者，處三年以下有期徒刑、拘役或五百元
以下罰金。
附表一：
┌──┬────────┬────┬────┬───────┬───────┐
│編號│營業人名稱      │申報期間│發票張數│銷售額        │營業稅額      │
│    │                │        │        │（新臺幣：元）│（新臺幣：元）│
├──┼────────┼────┼────┼───────┼───────┤
│ 1  │佳樂電機有限公司│94年3月 │4       │10,660,000    │533,000       │
│    │                │至4月   │        │              │              │
├──┼────────┼────┼────┼───────┼───────┤
│ 2  │鼎燁證券投資顧問│94年3月 │13      │5,000,000     │250,000       │
│    │股份有限公司    │        │        │              │              │
├──┼────────┼────┼────┼───────┼───────┤
│ 3  │弘昌國際股份有限│93年11月│7       │4,976,440     │248,823       │
│    │公司            │至12月  │        │              │              │
├──┼────────┼────┼────┼───────┼───────┤
│ 4  │聯天光電股份有限│93年11月│22      │2,155,090     │107,756       │
│    │公司            │至12月  │        │              │              │
├──┼────────┼────┼────┼───────┼───────┤
│    │合計            │        │46      │22,791,530    │1,139,579     │
└──┴────────┴────┴────┴───────┴───────┘
附表二：
┌──┬────────┬────┬────┬───────┬───────┐
│編號│營業人名稱      │申報期間│發票張數│銷售額        │營業稅額      │
│    │                │        │        │（新臺幣：元）│（新臺幣：元）│
├──┼────────┼────┼────┼───────┼───────┤
│ 1  │奕卉企業有限公司│93年9月 │12      │8,568,380     │428,419       │
│    │                │至10月  │        │              │              │
├──┼────────┼────┼────┼───────┼───────┤
│ 2  │寶昌開發管理顧問│93年9月 │8       │3,408,750     │170,438       │
│    │有限公司        │        │        │              │              │
├──┼────────┼────┼────┼───────┼───────┤
│ 3  │允松興業有限公司│93年11月│1       │68,000        │3,400         │
└──┴────────┴────┴────┴───────┴───────┘

司法院資訊處製作；財團法人民間司法改革基金會備份。
